臺灣士林地方法院民事判決　　　　　　　95年度訴字第1124號
原　　　告　戊○○
訴訟代理人　羅瑞洋律師
被　　　告　丁○○
訴訟代理人　蔡調彰律師
被　　　告　丙○○
上列當事人間所有權移轉登記事件，由臺灣板橋地方法院移送前
來，本院於中華民國96年7月26日言詞辯論終結，判決如下：
    主  文
原告之訴駁回。
訴訟費用新臺幣伍萬伍仟貳佰壹拾捌元由原告負擔。
    事實及理由
甲、程序方面：
    按「訴狀送達後，原告不得將原訴變更或追加他訴，但有下
    列情形之一者，不在此限：二請求之基礎事實同一者。三擴
    張或減縮應受判決事項之聲明者。」民事訴訟法第255 條第
    1 項第2 款、第3 款定有明文。本件原告原起訴之訴之聲明
    ：「被告丁○○應將座落臺北縣石門鄉○○段八甲小段72-2
    地號土地（下稱系爭土地）應有部分40.382％移轉登記予原
    告。」原告嗣於民國96年6 月14日以民事準備書六狀（本院
    卷第88頁至第90頁），追加丙○○為被告，並將原起訴之訴
    之聲明變更為先位聲明；另主張備位聲明：「被告丁○○應
    將系爭土地應有部分40.382％移轉登記予被告丙○○，被告
    丙○○再全部移轉登記予原告。」經核原告上開追加被告及
    訴之聲明變更，均是基於相同之基礎事實，以及擴張應受判
    決事項之聲明，與前開法條規定相符，自應予准許。
乙、實體方面：
一、原告起訴主張：
  (一)訴外人王建朗、乙○○二兄弟（下稱王氏兄弟）於94年7 月
    間共同向原告及被告丁○○借款。原告於94年7 月11日匯款
    新臺幣（下同）380 萬元、被告丁○○亦於同日匯款470 萬
    元。數日後，王氏兄弟欲增加借款，並表示訴外人甲○○所
    有之系爭土地可供原告及被告丁○○設定抵押權作為借款之
    擔保，且於94年7 月15日將系爭土地之不動產估價報告書傳
    真予原告。原告隨即將上開估價報告傳真給被告丁○○。原
    告及被告丁○○均認為系爭土地之價值足夠，便同意增加借
    款，其中原告於94年7 月19日匯款740 萬元，被告丁○○亦
    於同日匯款530 萬元予王氏兄弟。而考量由原告及被告丁○○二人設定抵押權可能衍生之困擾，原告便與被告丁○○合
    意，由被告丁○○出面與其公司員工即被告丙○○商議，借
    用被告丙○○之名義，委請代書辦理設定抵押權。惟王氏兄
    弟於94年7 月20日仍發生銀行支票無法兌現之情形，遂於94
    年7 月21日簽署同意書，向原告及被告丁○○表示，願將系
    爭土地移轉登記予原告及被告丁○○所指定之人名下，以作
    為上開借款之抵償。原告及被告丁○○遂請代書於94年7 月
    29日將系爭土地辦理移轉登記予被告丙○○名下。
  (二)上開借款係原告及被告丁○○共同出資借予王氏兄弟，以收
    取利息而成立之合夥關係，其存續期間至債務清償為止。王
    氏兄弟抵償上開借款之系爭土地即為原告及被告丁○○公同
    共有之合夥財產。然被告丁○○卻未經原告之同意，擅自於
    95年5 月18日以買賣為原因，將系爭土地全部，由被告丙○○名下移轉登記予被告丁○○。被告丁○○屬於無法律之原
    因而受利益，致原告受有無法取得依同意書記載出資比例40
    .382 ％ 之系爭土地應有部分。原告已於95年6 月29日委請
    律師寄發原證7 之存證信函予被告二人主張權利，然被告丁○○卻於95年7 月7 日回函否認原告對於系爭土地之權利。
    原告既以原證7 之存證信函向被告丁○○主張權利，自可認
    為已向被告丁○○聲明退夥。爰依民法第179 條之規定，先
    位聲明請求被告丁○○依原告出資比例40.382％，將系爭土
    地應有部分移轉登記予原告等語。
  (三)如認原告先位聲明無理由，因為原告與被告丁○○係共同委
    任被告丙○○為系爭土地之登記名義人，原告於以民事準備
    書七狀之送達終止上開委任關係後，被告丙○○對於被告丁○○有系爭土地應有部分百分之40.382之不當得利之請求權
    ，其怠於行使該請求權。原告則備位聲明，代位被告丙○○
    行使上開民法第179 條規定之不當得利請求權，請求被告丁○○應將系爭土地應有部分40.382％移轉登記予被告丙○○
    後。另依民法第541 條之規定，請求被告丙○○將系爭土地
    應有部分百分之40.382移轉登記予原告。
  (四)訴之聲明：
  (1)先位聲明：被告丁○○應將系爭土地應有部分40.382％移轉
    登記予原告。
  (2)備位聲明：被告丁○○應將系爭土地應有部分40.382％移轉
    登記予被告丙○○，被告丙○○再全部移轉登記予原告。
二、被告丁○○則以：王氏兄弟是經由原告向伊調借款項，就94
    年6 月7 日、6 月19日所調借之款項，已於同年7 月7 日還
    款。惟三天後，王氏兄弟又急需調借，表示願以系爭不土地
    供擔保及移轉，伊分別於94年7 月11日、7 月14日、7 月19
    日匯款，金額合計1800萬元，並於94年7 月22日以系爭土地
    設定3600萬元抵押權，以及於94年7 月29日移轉登記予伊所
    指定之被告丙○○名下，作為抵償王氏兄弟向伊借款之本息
    。嗣因王氏兄弟所開立之支票未能兌現，系爭土地始移轉登
    記予伊名下，伊並非無法律上之原因而受利益。伊不清楚原
    告與王氏兄弟間之借貸情形。原告主張擁有系爭土地應有部
    分40.382％，亦與事實不符。至於王氏兄弟與原告簽署之同
    意書，伊不在場也未同意，上開同意書對伊不生任何效力。
    況上開同意書所載票據金額也與原告起訴主張之匯款金額不
    符。又同意書並非系爭土地移轉登記或登記比例約定之書面
    契約，原告據以請求移轉登記系爭土地應有部分，於法不合
    。本件之借款，係伊以匯款方式將款項直接借予王氏兄弟，
    與原告無涉，並無原告所述，雙方有互約出資或經營共同事
    業之情形等語。並聲明：駁回原告之訴。
三、被告丙○○則以：不認識原告，從未受其委任擔任系爭土地
    之登記名義人。伊之前是受被告丁○○之委託，始擔任系爭
    土地設定之抵押權人及移轉登記之所有權人，與原告無涉等
    語。並聲明：駁回原告之訴。
四、整理兩造不爭執之事實：
  (一)原告於94年7 月11日匯款380 萬元予王建朗；原告於94年7
    月19日匯款740 萬元予乙○○，有台北國際商業銀行匯款回
    條聯影本各1 紙附卷可佐。（見臺灣板橋地方法院95年度訴
    字第1743號卷，下稱板院卷，第6 頁、第7 頁）
  (二)系爭土地原為甲○○所有（見板院卷第10頁之土地登記謄本
    影本），為擔保王建朗對於被告丙○○所負債務之清償責任
    ，設定3600萬元之最高限額抵押權，權利存續期間自94年7
    月20日起至104 年7 月20日止，經臺北縣淡水地政事務所於
    94年7 月22日登記在案，有他項權利證明書影本1 紙附卷足
    憑（見板院卷第8 頁）。嗣被告丙○○於94年7 月29日登記
    取得系爭土地之全部所有權。（見板院卷第11頁之土地所有
    權狀影本）
  (三)被告丁○○以買賣為登記原因，於95年5 月18日登記取得系
    爭土地之全部所有權。（見板院卷第21頁之土地登記謄本影
    本）
  (四)原告於95年6 月29日委請律師發函被告丁○○，要求於函到
    七日內辦理系爭土地應有部分40.382％移轉登記之手續。（
    板院卷第14頁至第16頁）
  (五)被告丁○○於95年7 月7 日寄發存證信函予原告，表示王氏
    兄弟是經由原告向伊調借款項，伊已先後於94年7 月11日及
    19日匯款。嗣分別於94年7 月22日、29日，將系爭土地設定
    抵押權及移轉登記予伊所指定之被告丙○○名下。之後因前
    開借款未償還，始將系爭土地移轉登記予伊名下。伊不清楚
    也未參與原告與王氏兄弟間之借貸，原告主張擁有系爭土地
    應有部分40.382％，與事實不符。（板院卷第17頁至第20頁
    ）
  (六)王氏兄弟於94年7 月21日與原告簽署同意書，表示因資金調
    度困難，無法清償向原告及被告丁○○共同借貸之借款，故
    商恰甲○○提供系爭土地，供原告及被告丁○○過戶至其指
    定人名下作為抵償借款，原告及被告丁○○願意返還同意書
    所載之票據。（板院卷第9 頁，惟同意書影本上支票日期欄
    旁書寫之丁○○及陳淑真是原告事後加註）
  (七)原告、被告丁○○與訴外人康陳銘於94年9 月30日簽署之協
    議書影本（原證10，本院卷第65頁）；原告、被告丁○○與
    訴外人銳普電子股份有限公司於94年9 月29日簽署之和解書
    影本，以及原告與被告丁○○於95年5 月19日簽署之協議書
    影本（原證11，本院卷第66頁至第69頁）；原告以康陳銘為
    相對人，聲請本票准許強制執行，取得臺灣臺北地方法院核
    發之96年度票字第29721 號民事裁定影本。（本院卷第92頁
    ）
  (八)被告以康陳銘為相對人，取得臺灣臺北地方法院核發之94年
    度促字第46271 號支付命令及確定證明書（均影本，被證4
    、本院卷第80頁、第81頁）。被告以康陳銘為被告請求給付
    票款，取得臺灣臺北地方法院95年度北簡字第4611號勝訴判
    決及確定證明書。（均影本，被證5 ，本院卷第82頁至第84
    頁）
四、整理兩造之爭點：
  (一)先位聲明：
  (1)原告主張與被告丁○○係共同出資借予王氏兄弟，以收取利
    息為目的，原告與被告丁○○為合夥關係，是可否採？出資
    比例若干？系爭土地是否為原告與被告丁○○公同共有之財
    產？
  (2)原告主張系爭土地移轉登記予被告丁○○構成不當得利，是
    否有理由？
  (二)備位聲明：
  (1)原告主張與被告丁○○有共同委任被告丙○○為系爭土地之
    登記名義人，是否有理由？
  (2)原告主張上開與被告丙○○之委任關係已終止，被告丙○○
    對於被告丁○○有系爭土地應有部分百分之40.382之不當得
    利之請求權，且怠於行使，是否有理由？
  (3)原告依民法第541 條之法律關係，請求被告丙○○將系爭土
    地應有部分百分之40.382移轉登記予原告，是否有理由？
五、得心證之理由：
  (一)先位聲明無理由，茲分別敘述如下：
  (1)按民法之合夥，係指二人以上互約出資以經營共同事業，分
    享其營業所生之利益及分擔所生損失之契約，此觀之民法第
    667 條第1 項之規定自明。故合夥之成立，雖不以訂立書據
    為必要，然當事人間仍須就如何出資及所營之共同事業為何
    ，加以約定，否則該合夥契約即不能成立。若當事人間僅互
    約出資以取得財產，而未約定經營共同事業者，自不能謂為
    合夥。次按當事人主張有利於己之事實者，就其事實有舉證
    之責任，民事訴訟法第277 條前段定有明文。經查，原告主
    張與被告丁○○係共同出資借予訴外人王建朗及乙○○，以
    收取利息為目的，原告與被告丁○○間已成立合夥關係等情
    ，為被告丁○○所否認，則依上開法條規定，原告自應對此
    有利於己之事實負舉證責任。次查，本件原告固提出被告所
    不爭執之原證10協議書（本院卷第65頁）、原證11和解書及
    協議書（本院卷第66頁至第69頁）及原證12之臺灣臺北地方
    法院96年度票字第29721 號民事裁定（本院卷第92頁）為佐
    ，並舉證人即簽署同意書時之見證人己○○證述：「在簽署
    同意書之現場原告有表示要打電話給股東，也有看到他有打
    電話‧‧」等語（96年3 月21日言詞辯論筆錄，本院卷第49
    頁），以及證人即在王氏兄弟之公司擔任董事長特助及總經
    理特助之葉文樸證述：「‧‧當初接觸要借款的人都是原告
    ，因為往來有二次，第一次已經還掉了，後來我去瞭解，他
    們匯款進來的時候原告用二人的名字，一個是他自己的名字
    ，另一個是他大姐的名字。據原告有表示，那大姐是他的拍
    檔，主要借的金額一半是原告，一半是他大姐的部分。」等
    語（96年4 月25日言詞辯論筆錄，本院卷第75頁、第76 頁
    ）為憑。然觀之上開書面之記載，並無任何關於原告與被告
    丁○○曾有合夥關係之記載。另從上開證人之證述，充其量
    亦僅能證明王氏兄弟取得借款，是由原告與被告丁○○以匯
    款方式為之，均難認為原告與被告丁○○就上開借款已成立
    合夥關係。原告既不能舉證證明於借款予王氏兄弟時，原告
    與被告丁○○間已約定如何出資、出資比例、所營之共同事
    業等情形。縱令原告與被告丁○○有同時借款予王氏兄弟，
    以收取利息之事實，亦不能認為已成立合夥契約。因此，原
    告主張就借款予王氏兄弟，原告與被告丁○○間已成立合夥
    關係、原告就合夥契約之出資比例為40.382％，以及系爭土
    地為合夥契約之公同共有財產，均不足採。
  (2)原告及被告丁○○間就借款予王氏兄弟，既非成立以互約出
    資以經營共同事業之合夥契約，原告之出資比例亦非40.382
    ％，均如上述。則原告主張以原證7 之存證信函向被告丁○○聲明退夥，即屬無據。因此，原告主張於聲明退夥後，因
    被告丁○○於95年5 月18日以買賣為原因，將系爭土地全部
    ，由被告丙○○名下移轉登記予被告丁○○，致原告因此受
    有無法取得依出資比例40.382％之系爭土地應有部分之損害
    ，而依民法第179 條之規定，先位聲明請求被告丁○○依原
    告出資比例40.382％，將系爭土地應有部分移轉登記予原告
    ，即乏依據，為無理由。
  (二)備位聲明亦無理由，茲分別敘述如下：
  (1)原告主張與被告丁○○有共同委任被告丙○○為系爭土地之
    登記名義人等情，為被告二人所否認。依上開法條規定，原
    告仍應對此有利於己之事實負舉證責任。經查，原告固提出
    原證3 之同意書為佐，並舉證人葉文樸證述：「我們主張土
    地直接過給原告，當場原告不願意，因為它說還有一個大姐
    ，他要大姐也要同意，當時原告有打電話，我聽到的情形是
    原告有徵求大姐的意見，要過給誰的名字，大姐有推薦他們
    公司的員工丙○○名下，但我們這部分公司是不同意的，因
    為我們接觸的都是原告。‧‧因為原告是用大哥大的擴音的
    方式來聽，所以我有聽到，原告當時只稱呼通話的對方為大
    姐，並沒有提到被告的名字。」等語（96年4 月25日言詞辯
    論筆錄，本院卷第75頁、第76頁），以及被告丙○○收受原
    證7 之存證信函並未回函反駁等情為憑。惟查，兩造均不爭
    執上開同意書是由原告與王氏兄弟在94年7 月21日所簽署，
    被告二人均未在場，因此，上開同意書雖記載：「‧‧甲○○提供系爭土地，供原告及被告丁○○過戶至其指定人名下
    作為抵償借款。」等內容（板院卷第9 頁），亦不足證明系
    爭土地之登記名義人即被告丙○○與原告及被告丁○○間已
    成立共同借用登記名義人之委任關係。況且，原告自承未曾
    出面與被告丙○○商議過，而是由被告丁○○出面與被告丙○○商議後，借用被告丙○○之名義作為系爭土地之登記名
    義人等語。則被告丁○○如何與被告丙○○商議？是否有向
    被告丙○○表明是以共同委任方式借用被告丙○○之名義？
    原告均未舉證以實其說，自難認原告與被告丙○○間亦存有
    借用登記名義人之委任關係。至於原告另主張被告丙○○收
    受原證7 之存證信函後未回函反駁之情形，可見被告丙○○
    亦不否認原告及被告丁○○確實有共同借用被告丙○○之名
    義作為系爭土地登記名義人之委任關係云云。然查，被告丙○○未回函反駁原證7 之存證信函之不作為情形，僅屬於單
    純之沈默，並非默示之意思表示，除法律或契約另有規定外
    ，尚不能進而推論原告之上開主張為真。因此，原告主張與
    被告丁○○有共同委任被告丙○○為系爭土地之登記名義人
    ，並無理由。
  (2)原告既不能證明與被告丁○○有共同委任被告丙○○為系爭
    土地之登記名義人，則原告與被告丙○○間自無借用登記名
    義人之委任關係存在，亦即原告與被告丙○○無任何債權債
    務關係存在。故原告以民事準備書七狀之送達終止上開委任
    關係，亦無理由。而被告丁○○於95年5 月18日以買賣為原
    因，由被告丙○○移轉登記至自己名下，因其取得系爭土地
    之所有權移轉登記，係本於買賣契約，自不能認為對於被告
    丙○○構成任何不當得利。因此，原告基於是被告丙○○之
    債權人地位，以被告丙○○對於被告丁○○有系爭土地應有
    部分40.382％之不當得利之請求權，被告丙○○怠於行使該
    請求權，而代位被告丙○○行使民法第179 條規定之不當得
    利請求權，備位聲明請求被告丁○○應將系爭土地應有部分
    40.382％移轉登記予被告丙○○，也無理由。
  (3)原告與被告丙○○間無借用登記名義人之委任關係存在，詳
    如上述，則原告另依民法第541 條委任契約之規定，備位聲
    明請求被告丙○○將系爭土地應有部分40.382％移轉登記予
    原告，亦無理由。
六、綜上所述，原告所提出之證據不能證明借款予王氏兄弟時，
    原告與被告丁○○間已有約定如何出資、出資比例、所營之
    共同事業等情形。縱令原告與被告丁○○有同時借款予王氏
    兄弟，以收取利息之事實，亦不能認為原告與被告丁○○已
    成立合夥契約。因此，原告主張合夥契約之出資比例為40.3
    82％，以及系爭土地為合夥契約之公同共有財產，均不足採
    。原告以原證7 之存證信函向被告丁○○聲明退夥，即屬無
    據。從而，原告以聲明退夥後，因被告丁○○於95年5 月18
    日以買賣為原因，將系爭土地全部，由被告丙○○名下移轉
    登記予被告丁○○，致原告受有無法取得依出資比例40.382
    ％之系爭土地應有部分之損害，而依民法第179 條之規定，
    先位聲明請求被告丁○○依原告出資比例40.382％，將系爭
    土地應有部分移轉登記予原告，即無理由。又原告與王氏兄
    弟在94年7 月21日簽署之同意書，被告二人均未在場，自不
    能以同意書記載之內容，認為原告及被告丁○○與被告丙○○間有共同借用登記名義人之委任關係。況且原告自承未曾
    出面與被告丙○○商議過，而是由被告丁○○出面與被告丙○○商議後借用被告丙○○之名義作為系爭土地之登記名義
    人，則原告未證明被告丁○○有向被告丙○○表明是以共同
    委任方式借用被告丙○○之名義，自難認原告與被告丙○○
    間亦存有借用登記名義人之委任關係。而被告丙○○收受原
    證7 之存證信函後未回函反駁之不作為情形，僅屬於單純之
    沈默，並非默示之意思表示，不能進而推論原告主張與被告
    丁○○有共同委任被告丙○○為系爭土地之登記名義人之結
    果。原告既不能證明與被告丙○○間有借用登記名義人之委
    任關係存在，且被告丁○○於取得95年5 月18日系爭土地之
    移轉登記，並非對於被告丙○○構成不當得利。從而，原告
    基於是被告丙○○之債權人地位，以被告丙○○對於被告丁○○有系爭土地應有部分40.382％之不當得利之請求權，被
    告丙○○怠於行使該請求權，而代位被告丙○○行使民法第
    179 條規定之不當得利請求權，備位聲明請求被告丁○○應
    將系爭土地應有部分40.382％移轉登記予被告丙○○，也無
    理由。原告另依民法第541 條委任契約之規定，備位聲明請
    求被告丙○○將系爭土地應有部分40.382％移轉登記予原告
    ，亦無理由，均應予以駁回。
七、法院為終局判決時，應依職權為訴訟費用之裁判，民事訴訟
    法第87條第1 項有明文規定。查本件訴訟費用為55,218元（
    原告起訴繳納之裁判費54,658元以及證人葉文樸之旅費560
    元，本院卷第87頁）應由敗訴之原告分擔。
八、本件判決之基礎已臻明確，兩造其餘攻擊防禦方法及主張舉
    證，於判決結果不生影響，無一一審究之必要，附此敘明。
九、據上論結：本件原告之訴為無理由，依民事訴訟法第78條，
    ，判決如主文。
中　　華　　民　　國　　96　　年　　8 　　月　　10　　日
                  民事第二庭  法  官  林政佑
以上正本證明與原本無異。
如對本判決上訴須於判決送達後20日內向本院提出上訴狀。
中　　華　　民　　國　　96　　年　　8 　　月　　15　　日
                              書記官  楊錫芬
